【裁判字號】    95,簡上,854
【裁判日期】    950919
【裁判案由】    詐欺
【裁判全文】
臺灣高雄地方法院刑事判決             95年度簡上字第854號
上  訴  人  臺灣高雄地方法院檢察署檢察官
被      告  乙○○
上列上訴人因被告詐欺案件，不服本院高雄簡易庭95年度簡字第
2182號中國民國95年4 月25日第一審判決（聲請簡易判決處刑案
號：95年度偵字第5569號、95年度偵字第6100號；移送併辦案號
：95年度偵字第7198號），提起上訴及移送併辦審理（臺灣高雄
地方法院檢察署95年度偵字第12681 號、95年度偵字第16633 號
），嗣被告於本院審理期日中就被訴事實為有罪之陳述，經聽取
當事人之意見後，合議庭乃裁定改行簡式審判程序判決如下：
    主  文
原判決撤銷。
乙○○連續幫助意圖為自己不法之所有，以詐術使人將本人之物
交付，處有期徒刑陸月，如易科罰金，以銀元參佰元即新臺幣玖
佰元折算壹日。
    事  實
一、乙○○預見提供金融帳戶存簿、提款卡予陌生人士使用，有
    可能為詐騙成員所利用，以遂行欺騙不知情社會大眾之目的
    ，竟仍不違背其本意，基於幫助之不確定概括犯意，連續於
    (一)民國94年11月17日14時許，在高雄市○○區○○路、林森
    路口，以每月租金各為新臺幣（下同）5,000 元之代價，將
    其於83年9 月1 日、93年1 月27日，各在中國信託商業銀行
    股份有限公司（下稱中國信託銀行）高雄分行（帳號：0000
    000000000 號）、高雄新興郵局（帳號：00000000000000號
    ）所開設之帳戶存簿、提款卡及密碼，同時提供予某真實姓
    名、年籍不詳之成年男子。嗣某詐騙成員取得上開存簿、金
    融卡及密碼後，即以如附表編號1 號、2 號及4 號所示之方
    法詐騙丙○○、戊○○、丁○○，致丙○○、戊○○及丁○○分別陷於錯誤，各於如附表編號1 號、2 號及4 號所示時
    間，陸續匯款至上開帳戶內。(二)復於94年11月20日某時，在
    高雄市○○路、光華路口，以每月租金2,000 元之代價，將
    其於87年8 月10日，在台新國際商業銀行股份有限公司（下
    稱台新商銀）鳳山分行（帳號：00000000000000號）所開設
    之帳戶存簿、金融卡及密碼，提供予某真實姓名、年籍均不
    詳之成年男子。嗣某詐騙成員取得上開存簿、金融卡及密碼
    後，即於如附表編號3 號、4 號所示之方法詐騙甲○○、丁○○，致甲○○、丁○○分別陷於錯誤，各於如附表編號3
    號、4 號所示時間，陸續匯款至上開帳戶內。
二、案經高雄市政府警察局小港分局報告臺灣高雄地方法院檢察
    署檢察官聲請簡易判決處刑暨移送併案審理。
    理  由
一、本件被告乙○○所犯為死刑、無期徒刑、最輕本刑為3 年以
    上有期徒刑以外之罪，被告就被訴事實為有罪之陳述，經合
    議庭告知簡式審判程序之旨，並聽取當事人之意見後，合議
    庭裁定進行簡式審判程序。又因改行簡式審判程序之故，依
    刑事訴訟法第159 條第2 項規定，本件並無傳聞法則之適用
    ，合先敘明。
二、上開犯罪事實，業據被告乙○○於本院審理中坦白承認。並
    經被害人丙○○、戊○○、甲○○、丁○○於警詢中陳述明
    確。復有高雄郵局、中國信託銀行、台新銀行函附之開戶資
    料及存戶交易明細及相關匯款資料在卷可稽。此外，另參以
    ：
  (一)所謂幫助行為乃指對於被幫助者之犯罪行為，予以物質或
    精神上之支持，而使其得以或易於實現構成要件，或使其行
    為造成更大之損害。準此，幫助犯之幫助行為應係指實施構
    成要件以外之行為，若係實施構成要件之行為，則非幫助行
    為，而係共同正犯行為。如附表所示之被害人雖確實匯款
    至被告如附表所示之帳戶內。惟因本件詐騙犯罪成員均未到
    案，致無從傳訊以釐清彼此分工情形；且亦無證據證明該匯
    入之款項，均歸被告及詐騙成員所有。是上開情形，充其量
    僅能證明被告單純提供帳戶，供詐騙成員使用，並無證據證
    明被告與該成員共同犯罪。又就客觀構成要件之層面，詐欺
    行為之成立，係施以詐術，使人陷於錯誤而交付財物，而本
    件詐欺構成要件行為之實施，係透過電話行騙，再指示匯款
    ，復以被告提供之金融卡提款，就證據而言，實施者均為前
    開犯罪集團成員，被告僅單純提供帳戶，並未參與詐騙行為
    之實施，已如前述。故依首開說明，被告應僅提供帳戶，幫
    助詐騙成員實施詐騙行為甚明。
  (二)就一般經驗法則而言，金融存款帳戶存簿、金融卡及密碼之
    使用，具有相當之專屬性、私密性，不論關係是否親密，為
    防止他人探知內容或非法使用，無不妥當保存，雖將帳戶、
    金融卡及密碼交予他人使用，亦甚普遍，但交付之對象、交
    付之原因，或係與己親近、且值信賴之人，或有特定用途，
    在諸多考量下，方為交付。況因借用帳戶非法牟利之犯罪新
    聞日多，民眾耳濡目染下，對帳戶交付使用轉趨謹慎，要求
    甚高，被告並非毫無社會經驗，對此自難諉為不知。是當陌
    生人收取帳戶時，依被告智識、能力，豈不懷疑有可能為犯
    罪集團員所利用，而從事非法詐財行為。準此，某真實姓名
    年籍均不詳之成年男子收購帳戶後，可能交由詐騙成員從事
    詐財之事實，雖非被告所努力追求，亦非被告確定必然發生
    ，但被告於懷疑下，預見提供金融帳戶存簿、提款卡及密碼
    予陌生人士使用，有可能為詐騙成員所利用，以遂欺騙不知
    情之社會大眾之目的，仍交付帳戶供他人使用，聽任其自然
    發展，不無幫助之間接故意。
  (三)綜上直接、間接證據，本件事證明確，被告連續幫助詐欺取
    財之犯罪事實，堪以認定。
三、按刑法上之幫助犯，係指以幫助之意思，對於正犯資以助力
    ，而未參與實施犯罪之行為者而言（最高法院49年台上字第
    77號判例意旨參照）。又連續幫助與幫助連續為不同之犯罪
    態樣，如基於概括犯意，多次幫助他人犯罪，為連續幫助，
    該幫助者有多次犯罪行為；如以一幫助行為，幫助他人連續
    犯罪，則為幫助連續，就幫助犯而言，僅有一次犯罪行為。
    本件被告先同時提供高雄新興郵局、中國信託銀行台高雄分
    行帳戶後，另再提供台新銀行鳳山分行之帳戶，供詐騙成員
    使用，核其所為，係犯刑法第30條第1 項、第339 條第1項
    之幫助詐欺取財罪。又被告前後多次幫助詐欺取財犯行，時
    間緊接，方法相似，所犯又屬構成要件相同之罪名，顯係基
    於概括犯意反覆為之，應依連續犯之規定，論以一罪，並依
    法加重其刑。被告實施詐欺構成要件以外之行為，係幫助犯
    ，應依刑法第30條第2 項之規定，按正犯之刑減輕之，爰先
    加而後減【被告行為後，刑法及刑法施行法業於94年2 月2
    日經總統以華總一義字第09400014901 號令修正公布，並於
    95年7 月1 日施行（下稱新刑法，修正前刑法下稱舊刑法）
    ，參酌最高法院95年5 月23日刑事庭第8 次會議決議，新刑
    法第2 條第1 項之規定，係規範行為後法律變更所生新舊法
    律比較適用之準據法，於新刑法施行後，應適用新刑法第2
    條第1 項之規定，為「從舊從輕」之比較。另於比較時應就
    罪刑有關之共犯、未遂犯、想像競合犯、牽連犯、連續犯、
    結合犯，以及累犯加重、自首減輕暨其他法定加減原因（如
    身分加減）與加減比例等一切情形，本於統一性及整體性原
    則，綜其全部罪刑之結果而為比較。本院審酌：(一)易科罰金
    部分：被告行為後，罰金罰鍰提高標準條例第2 條業已刪除
    ，而刑法第41條第1 項前段關於易科罰金之折算標準已由舊
    法之銀元10 0元、200 元、300 元修正為新臺幣1,000 元、
    2,000 元、3,000 元，因屬科刑規範事項之變更，其折算標
    準為裁判時所應諭知，自有就新舊法規定比較之必要，經比
    較新舊法結果，以被告行為時之舊法較為有利於被告。(二)罰
    金刑部分：被告行為後，刑法第33條第5 款業已修正施行；
    修正後刑法第33條第5 款規定「罰金：新臺幣1,000 元以上
    ，以百元計算之。」，與修正前刑法第33條第5 款規定「罰
    金：1 元以上。」不同。比較新舊法結果後，以舊法較有利
    於行為人。(三)被告行為後，業已增訂刑法施行法第1 條之1
    ，並規定：「中華民國94年1 月7 日刑法修正施行後，刑法
    分則編所定罰金之貨幣單位為新臺幣。94年1 月7 日刑法修
    正時，刑法分則編未修正之條文定有罰金者，自94年1 月7
    日刑法修正施行後，就其所定數額提高為30倍。但72年6 月
    26日至94年1 月7 日新增或修正之條文，就其所定數額提高
    為3 倍」。是就現行刑法中，有關於罰金刑處罰之規定已有
    修正，惟經比較增訂之刑法施行法第1 條之1 與被告行為時
    之罰金罰鍰提高標準條例第1 條前段、現行法規所定貨幣單
    位折算新台幣條例第2 條結果，二者規定適用之結果並無不
    同。(四)連續犯部分：被告行為後，刑法第56條連續犯之規定
    ，業於94年1 月7 日修正公布刪除，並於95年7 月1 日施行
    ，則被告之犯行，因行為後新法業已刪除連續犯之規定，此
    刪除雖非犯罪構成要件之變更，但顯已影響行為人刑罰之法
    律效果，自屬法律有變更，比較新、舊法結果，以舊法較有
    利於被告。(五)幫助犯部分：新舊法適用並無不同。從而，因
    本案涉及法律變更，且以舊刑法有利於被告，參諸前開最高
    法院決議意旨，依新刑法第2 條第1 項前段規定，自應適用
    最有利於被告之舊刑法，併此敘明】。
四、原審予以論罪科刑，固非無見，惟原審不及就如附表編號4
    所示之犯行一併審酌，自有未合。檢察官上訴意旨，指摘原
    判決不當，為有理由，應由本院將原判決撤銷改判。爰審酌
    被告為貪圖利益，竟多次提供帳戶存簿、金融卡及密碼等物
    供詐騙成員使用，致如犯罪事實欄所示之被害人受騙而匯款
    ，影響被害人權益甚鉅，行為自有可議之處。惟念其並未曾
    受有期徒刑以上之刑之宣告，有臺灣高等法院被告前案紀錄
    表可考；並參以被告犯後坦認犯行，且僅係詐欺取財之幫助
    犯，不法及罪責內涵較低，及被告僅獲取利益12,000元，大
    部分所得均由詐騙成員取得等一切情狀，酌情量處如主文所
    示之刑，並諭知易科罰金折算標準。
五、移送併案審理部分【臺灣高雄地方法院檢察署95年度偵字第
    7198號、95年度偵字第4513號、95年度偵字第12681 號、95
    年度偵字第16633 號。即被告出賣中國信託銀行高雄分行、
    台新銀行鳳山分行帳戶】，因與聲請簡易判決論罪科刑部分
    ，分別具有實質上一罪或連續犯之裁判上一罪關係，均為聲
    請簡易判決處刑效力所及，本院自應併予審究。
六、又依以往實務見解，認原判決未及比較適用新舊法時，上訴
    後，雖比較結果以舊法有利於行為人，而原判決別無其他撤
    銷事由，仍應由本院以此為由撤銷改判。惟修正後之規定係
    以適用行為時法為原則，因此原判決雖未及比較適用，然上
    訴本院後，經比較新舊法，行為後之法律並非較有利於行為
    人，仍應適用行為時法，則原判決適用行為時法即無不當，
    自不構成撤銷之事由，附此敘明。
據上論斷，應依刑事訴訟法第455 條之1 第1 項、第3 項、第36
9 條第1 項前段、第364 條、第273 條之1 第1 項、第299 條第
1 項前段，刑法第2 條第1 項前段，廢止前刑法第56條、第339
條第1 項、修正前刑法第30條第2 項、修正前刑法第41條第1 項
前段，罰金罰鍰提高標準條例第1 條前段、廢止前罰金罰鍰提高
標準條例第2 條，現行法規所定貨幣單位折算新台幣條例第2 條
，判決如主文。
中    華    民    國    95    年    9     月    19    日
                刑事第一庭    審判長法  官 陳明富
                                    法  官 陳宛榆
                                    法  官 方百正
以上正本證明與原本無異。
不得上訴。
中    華    民    國    95    年    9     月    19    日
                                    書記官 郭素蓉
附錄論罪科刑法條：
刑法第30條
幫助他人犯罪者，為從犯。雖他人不知幫助之情者，亦同。
從犯之處罰，得按正犯之刑減輕之。
刑法第339條
意圖為自己或第三人不法之所有，以詐術使人將本人或第三人之
物交付者，處5 年以下有期徒刑、拘役或科或併科1 千元以下罰
金。
以前項方法得財產上不法之利益或使第三人得之者，亦同。
前二項之未遂犯罰之。
附表
┌──┬─────┬─────────┬────────┐
│編號│案      號│犯   罪   經   過 │   備     註    │
├──┼─────┼─────────┼────────┤
│1   │臺灣高雄地│先以宇新科技公司名│                │
│    │方法院檢察│義撥打電話向被害人│                │
│    │署95年度偵│丙○○稱：該公司為│                │
│    │字第5569號│提高知名度，在高雄│                │
│    │          │新光三越百貨舉辦抽│                │
│    │          │獎活動等語。嗣隔1 │                │
│    │          │星期左右，復撥打電│                │
│    │          │話向丙○○佯稱：已│                │
│    │          │中2 獎120 萬元等語│                │
│    │          │，並要求丙○○先撥│                │
│    │          │打電話與自稱「張小│                │
│    │          │姐」（0000000000號│                │
│    │          │）、「王律師」之成│                │
│    │          │年人聯絡，致丙○○│                │
│    │          │陷於錯誤，誤以為已│                │
│    │          │中2 獎，須先繳費用│                │
│    │          │，乃依「王律師」之│                │
│    │          │指示，分別於94年11│                │
│    │          │月22日14時32分、94│                │
│    │          │年11月22日16時13  │                │
│    │          │分許，各匯款25,500│                │
│    │          │元、70,000元至許智│                │
│    │          │欽高雄新興郵局帳戶│                │
│    │          │內。              │                │
├──┼─────┼─────────┼────────┤
│2   │臺灣高雄地│先以新貴科技公司名│                │
│    │方法院檢察│義撥打電話向被害人│                │
│    │署95年度偵│戊○○佯稱：已抽中│                │
│    │字第6610號│新貴科技公司獎項，│                │
│    │          │獎金120 萬元，須先│                │
│    │          │匯手續費25,500元等│                │
│    │          │語。致戊○○陷於錯│                │
│    │          │誤，誤以為已中獎，│                │
│    │          │乃依指示，於94年11│                │
│    │          │月23日13時21分許，│                │
│    │          │匯款25,500元至許智│                │
│    │          │欽高雄新興郵局帳戶│                │
│    │          │內。              │                │
├──┼─────┼─────────┼────────┤
│3   │臺灣高雄地│94年11月23日上午9 │                │
│    │方法院檢察│時30分許，某自稱「│                │
│    │署95年度偵│鄭小姐」之成年女子│                │
│    │字第7198號│撥打電話向被害人林│                │
│    │          │佩璇佯稱：已抽中港│                │
│    │          │幣50萬元等語，並要│                │
│    │          │求甲○○先撥打電話│                │
│    │          │與自稱「何律師」之│                │
│    │          │成年人聯絡。嗣林佩│                │
│    │          │璇輾轉與自稱「何律│                │
│    │          │師」、「李會計」、│                │
│    │          │「何主任」之成年人│                │
│    │          │聯繫後，陷於錯誤，│                │
│    │          │誤以為已中獎，須先│                │
│    │          │繳費用97,350元，其│                │
│    │          │中6 萬元由慈濟總會│                │
│    │          │補助，乃依指示，於│                │
│    │          │94年11月23日14時30│                │
│    │          │分許，匯款37,350  │                │
│    │          │元至乙○○台新銀行│                │
│    │          │鳳山分行帳戶內。之│                │
│    │          │後，因自稱「林主任│                │
│    │          │」之人復向甲○○佯│                │
│    │          │稱：不符慈濟總會補│                │
│    │          │助條件，須再匯款6 │                │
│    │          │萬元等語，致甲○○│                │
│    │          │陷於錯誤，於94年11│                │
│    │          │月24日中午12時許，│                │
│    │          │另匯款3 萬元至前開│                │
│    │          │帳戶內。          │                │
├──┼─────┼─────────┼────────┤
│4   │臺灣高雄地│94年11月23日中午12│                │
│    │方法院檢察│時許，某不詳姓名年│                │
│    │署95年度偵│籍之成年人撥打電話│                │
│    │字第12681 │向被害人丁○○佯稱│                │
│    │號、95年度│：已抽中港幣55萬元│                │
│    │偵字第1663│，須以買賣基金之方│                │
│    │3號       │式，方可將獎金匯入│                │
│    │          │帳戶等語，致丁○○│                │
│    │          │陷於錯誤，誤以為已│                │
│    │          │中獎，乃依指示，於│                │
│    │          │94年11月23日、94年│                │
│    │          │11月24日，各匯款37│                │
│    │          │,350 元 、6 萬元至│                │
│    │          │乙○○台新銀行鳳山│                │
│    │          │分行帳戶內。於94年│                │
│    │          │11月25日，另匯款8 │                │
│    │          │萬元至乙○○中國信│                │
│    │          │託銀行高雄分行帳戶│                │
│    │          │內。              │                │
└──┴─────┴─────────┴────────┘


司法院資訊處製作；財團法人民間司法改革基金會備份。
